臺灣高等法院高雄分院刑事判決　　　　96年度上訴字第2114號
上　訴　人　臺灣高雄地方法院檢察署檢察官
被　　　告　甲○○
上列上訴人因被告偽造有價證券等案件，不服臺灣高雄地方法院
94年度訴緝字第175 號中華民國96年8 月15日第一審判決（起訴
案號：臺灣高雄地方法院檢察署76年度偵字第5214號），提起上
訴，本院判決如下：
    主  文
原判決撤銷，發回台灣高雄地方法院。
    理  由
一、公訴意旨略以：被告甲○○與黃慶祥、黃寶榮、范揚浪（業
    已先行判決）共同意圖為自己不法之所有，黃寶榮自民國72
    年12月間起，與林天助（業已先行判決）及自稱「張榮堂」
    之不詳姓名者共謀，由林天助以新台幣（下同）25萬元代價
    ，提供其本人之國民身分證給黃寶榮，由黃寶榮將該身分證
    之相片，冒用林天助之名義，向台南市第五信用合作社、合
    作金庫興南支庫、台南市第一信用合作社、台南市第二信用
    合作社、合作金庫台南支庫、華南商業銀行赤崁分行等6 家
    行庫申請支票存款開戶，後再將所領得之人頭支票由黃寶榮
    以每個帳戶2 萬元之代價售予「張榮堂」轉售圖利。另於73
    年底，黃寶榮又與被告甲○○、「張榮堂」共謀，由甲○○
    將其國民身分證以20萬元代價售予黃寶榮，另以每張5 千元
    代價，出售來源不明之許榮輝、謝振村、黃坤池身分證充當
    人頭，均由黃寶榮變造該等身分證，換貼上其自己相片，再
    串同黃慶祥及綽號「宋仔」之不詳姓名者，間接取得偽造之
    謝振村、許榮輝之戶籍謄本，由黃寶榮分別冒用持向各家行
    庫申請支票存款開戶，甲○○部分至高雄市第五信用合作社
    新興分社、高雄市第二信用合作社左營分社、高雄市第三信
    用合作社左營分社、高雄區中小企業銀行楠梓分行、高雄區
    中小企業銀行左營分行、華南商業銀行博愛分行；許榮輝部
    分至高雄市第五信用合作社儲蓄部、彰化商業銀行高雄分行
    、高雄市農會青年分部；黃坤池部分至台南市第四信用合作
    社、台南市第十信用合作社、第一商業銀行台南分行、台南
    區中小企業銀行、世華商業銀行台南分行等處均開設帳戶。
    其以甲○○、許榮輝、黃坤池名義領得之支票均按每一帳號
    27萬元之代價出售予「張榮堂」轉售圖利；以謝振村名義領
    得之支票，則部分由黃寶榮持向不詳姓名之人簽發使用行詐
    ，部分以每張3 千元代價售予「宋仔」轉售圖利，因認甲○
    ○所為，係共同犯刑法第212 條、第214 條、216 條、第33
    9 條第1 項、第201 條第1 項、第2 項之行使偽造特種文書
    、使公務員登載不實及詐欺取財、偽造有價證券、行使偽造
    有價證券等罪嫌云云。
二、按被告行為後，刑法第80、83條關於追訴權時效期間、停止
    之規定，業已於94年2 月2 日修正公布，並於95年7 月1 日
    施行。現行刑法第2 條第1 項規定：「行為後法律有變更者
    ，適用行為時之法律。但行為後之法律有利於行為人者，適
    用最有利於行為人之法律」，因追訴權時效期間之長、短，
    關係行為人是否受到刑事追訴或處罰，而追訴時效完成者，
    依刑事訴訟法第302 條第2 款規定應諭知免訴判決，而免訴
    判決為實體判決，因此關於追訴時效期間之修正，應屬實體
    刑罰法律變更，而有刑法第2 條第1 項規定之適用。又查修
    正前刑法第80條規定：「追訴權，因左列期間內不行使而消
    滅：一、死刑、無期徒刑或10年以上有期徒刑者，20年。二
    、3 年以上10年未滿有期徒刑者，10年。三、1 年以上3 年
    未滿有期徒刑者，5 年。四、1 年未滿有期徒刑罪者，3 年
    。五、拘役或罰金者，1 年。前項期間自犯罪成立之日起算
    。但犯罪行為有連續或繼續之狀態者，自行為終了之日起算
    」、修正前刑法第83條規定：「追訴權之時效，如依法律之
    規定，偵查、起訴或審判之程序，不能開始或繼續時，停止
    其進行。前項時效停止，自停止原因消滅之日起，與停止前
    已經過之期間，一併計算。停止原因繼續存在之期間，如達
    於第80條第1 項各款所定期間4 分之1 者，其停止原因視為
    消滅」；而修正後刑法第80條則規定：「追訴權，因下列期
    間內未起訴而消滅：一、犯最重本刑為死刑、無期徒刑或10
    年以上有期徒刑之罪者，30年。二、犯最重本刑為3 年以上
    10年未滿有期徒刑之罪者，20年。三、犯最重本刑為1 年以
    上3 年未滿有期徒刑之罪者，10年。四、犯最重本刑為1 年
    未滿有期徒刑、拘役或罰金之罪者，5 年。前項期間自犯罪
    成立之日起算。但犯罪行為有繼續之狀態者，自行為終了之
    日起算」、修正後刑法第83條規定：「追訴權之時效，因起
    訴而停止進行。依法應停止偵查或因犯罪行為人逃匿而通緝
    者，亦同。前項時效之停止進行，有下列情形之一者，其停
    止原因視為消滅：一、諭知公訴不受理判決確定，或因程序
    上理由終結自訴確定者。二、審判程序依法律之規定或因被
    告逃匿而通緝，不能開始或繼續，而其期間已達第80條第1
    項各款所定期間4 分之1 者。三、依第1 項後段規定停止偵
    查或通緝，而其期間已達第80條第1 項各款所定期間4 分之
    1 者。前2 項之時效，自停止原因消滅之日起，與停止前已
    經過之期間，一併計算」。本件被告甲○○被訴刑法第212
    條、第214 條、216 條、第339 條第1 項、第201 條第1 項
    、第2 項之行使偽造特種文書、使公務員登載不實及詐欺取
    財、偽造有價證券、行使偽造有價證券等罪嫌，並依95年7
    月1 日修正施行前刑法第55條之規定，從一重之刑法第201
    條第1 項、第2 項之偽造有價證券、行使偽造有價證券等罪
    嫌論處。因修正後法律均已將追訴權時效之期間延長，茲經
    比較新舊法之結果，自以修正前刑法上開規定，對於被告有
    利，依刑法第2 條第1 項規定，本件關於追訴權時效之相關
    規定，自應適用被告行為時之修正前刑法規定論斷，先予說
    明。
三、按牽連犯追訴權時效，在各個犯罪間各自獨立，不相干連，
    應分別計算，最高法院69年台上字第4917號判例、88年台非
    字第271 號判決可資參考（牽連犯之輕罪，如追訴權時效已
    完成，而重罪部分仍應諭知科刑時，應於判決內說明輕罪部
    分因屬裁判上一罪不另諭知免訴之理由），經查本件被告甲
    ○○被訴關於行使偽造特種文書、使公務員登載不實及詐欺
    取財等罪嫌部分，其犯罪行為終了之日為73年12月15日，又
    其最重本刑為有期徒刑5 年，其追訴權時效期間，依修正前
    刑法第80條第1 項第2 款之規定為10年，經公訴人於74年11
    月8 日開始實施偵查，迄原審法院於77年3 月5 日發布通緝
    日止之期間（此期間不生時效進行之問題），再加計因被告
    通緝，致本案審判程序不能開始，而停止追訴權時效進行持
    續所達上開追訴權時間之4 分之1 期間（即2 年6 月），再
    扣除檢察官於76年7 月30日提起公訴迄該案於76年8 月12日
    繫屬法院期間（此期間發生時效進行之效力），被告所犯前
    開犯罪犯行之追訴權時效應至88年9 月30日完成，是被告所
    犯上開行使偽造特種文書、使公務員登載不實及詐欺取財等
    罪嫌之追訴權自已因時效完成而消滅，應無疑義。
四、惟關於被告被訴刑法第201 條第1 項、第2 項之偽造有價證
    券、行使偽造有價證券等罪嫌，偽造有價證券罪部分之法定
    刑為3 年以上10年以下有期徒刑，得併科3 千元以下罰金。
    其最重本刑為有期徒刑10年，追訴權時效期間為20年，經公
    訴人於74年11月8 日開始實施偵查，迄原審法院於77年3 月
    5 日發布通緝日止之期間（此期間不生時效進行之問題），
    再加計因被告通緝，致本案審判程序不能開始，而停止追訴
    權時效進行持續所達上開追訴權時間之4 分之1 期間（即5
    年），再扣除檢察官於76年7 月30日提起公訴迄該案於76年
    8 月12日繫屬法院期間（此期間發生時效進行之效力），被
    告甲○○所犯此部分之追訴權時效迄今尚未完成。
五、原審雖以：「(一)公訴人於起訴書犯罪事實欄內僅記載：被告
    與黃慶祥、范揚浪、黃寶榮、林天助、「張榮堂」等人「共
    謀」，至於客觀行為之記載，僅有：被告以20萬元代價販售
    其本人之身分證給黃寶榮，另以每張5 千元之代價，出售許
    榮輝、謝振村、黃坤池身分證給黃寶榮充當人頭後，再由黃
    寶榮換上其自己相片後，持向高雄市第五信用合作社等行庫
    申請支票存款帳戶等語，從而依檢察官起訴之事實觀之，被
    告並無參與任何偽造有價證券之行為分擔。(二)至於證據及所
    犯法條欄內所引用之證據，則為：黃寶榮、黃慶祥之供承。
    惟黃寶榮於高雄市調查處調查時係供稱：「謝振村身分證係
    向一位名叫甲○○者以新台幣5 千元購得」、「約在73年底
    曾商得甲○○同意提供其身分證供我換貼本人相片，冒用甲
    ○○之名義開設甲存帳號」、「許榮輝、謝振村之身分證則
    係甲○○蒐集後以每張5 千元之價格出售給我」、於偵訊時
    則供稱：「（問：如何取得謝振村之身分證？）由甲○○買
    來身分證，代價5 千元」、「甲○○沒有和我一起去開戶」
    、「我冒名3 人去開戶是張榮堂叫我去做的」等語（見76年
    4 月22日調查筆錄、76年4 月23日、76年6 月23日偵訊筆錄
    ，附於76年偵字第5214號卷、76年6 月26日偵訊筆錄，附於
    臺灣臺北地方法院士林分院檢察處76年他字第104 號卷）。
    又黃慶祥僅供承與黃寶榮去開帳戶、賣帳戶，從未提及被告
    有何犯行之分擔，是依檢察官提出之證據亦未指明被告有何
    偽造有價證券之犯行分擔。(三)同案被告黃寶榮涉犯偽造有價
    證券部分，業經本院以76年度訴字第1106號判處有罪確定在
    案，於該案判決書中亦未認定本件被告就偽造有價證券部分
    與黃寶榮有何犯意聯絡，行為分擔，此有該案判決書在卷可
    憑。綜上所述，本件不論依公訴人起訴書犯罪事實之記載或
    證據之取捨，均僅能證明被告有出售其自己及許榮輝、謝振
    村之身分證給黃寶榮使用，無法證明被告與黃寶榮等人間就
    全部事實有犯意聯絡；認為公訴人所載被告涉有刑法第20 1
    條第1 項之偽造有價證券罪一節，應屬贅載」，認為檢察官
    並未起訴被告涉犯刑法第201 條第1 項、第2 項之偽造有價
    證券、行使偽造有價證券等罪嫌云云。然查起訴書既已明白
    載明：「被告甲○○與黃慶祥、黃寶榮、范揚浪共同意圖為
    自己不法之所有」，「於73年底，黃寶榮與被告甲○○、張
    榮堂共謀，由甲○○將其國民身分證以20萬元代價售予黃寶
    榮，另以每張5 千元代價，出售來源不明之許榮輝、謝振村
    、黃坤池身分證充當人頭，均由黃寶榮變造該等身分證，換
    貼上其自己相片，再串同黃慶祥及綽號宋仔之不詳姓名者，
    間接取得偽造之謝振村、許榮輝之戶籍謄本，由黃寶榮分別
    冒用持向各家行庫申請支票存款開戶」，「其以甲○○、許
    榮輝、黃坤池名義領得之支票均按每一帳號27萬元之代價出
    售予張榮堂轉售圖利；以謝振村名義領得之支票，則部分由
    黃寶榮持向不詳姓名之人簽發使用行詐，部分以每張3 千元
    代價售予宋仔轉售圖利」，即已起訴被告甲○○與黃慶祥、
    黃寶榮、范揚浪共同意圖為自己不法之所有，由被告甲○○
    提供其本人及許榮輝、謝振村、黃坤池之身分證，由黃寶發
    以其等名義持向各家行庫申請支票存款開戶後，將所領得之
    謝振村名義空白支票，由黃寶榮持向不詳姓名之人簽發使用
    行詐，部分以每張3 千元代價售予宋仔轉售圖利等事實，認
    被告甲○○所為另涉犯刑法第201 條第1 項、第2 項罪嫌。
    經原審法院訊問到庭檢察官意見，檢察官於原審審理中亦答
    稱：「本件被告涉嫌共同偽造有價證券是涉及謝振村的名義
    所簽發的支票退票部分，這些部分請鈞院先行向票據交換所
    或向高雄市第三信用合作社函調相關支票正本以確定是否為
    偽造。」（見原審訴緝字第175 號卷第80頁），即已明確說
    明起訴之範圍及所涉嫌之法條。依上開說明，此部分不論是
    否應為有罪或無罪，均應認為檢察官已就被告甲○○涉犯偽
    造有價證券、行使偽造有價證券等罪嫌提起公訴，並非贅載
    ，此部分原審尚有誤會。
六、綜上所述，本件被告所犯之偽造有價證券罪追訴權時效尚未
    完成，法院仍應為實體之判決。原審未察，遽為本件免訴之
    判決，尚有未洽。檢察官上訴意旨，執此指摘原判決關於偽
    造有價證券部分不當，為有理由。又「上訴得對於判決之一
    部為之；未聲明為一部者，視為全部上訴。」，「對於判決
    之一部上訴者，其有關係之部分，視為亦已上訴。」，刑事
    訴訟法第348 條定有明文；查本件檢察官起訴，既認被告甲
    ○○所犯之刑法第212 條、第214 條、216 條、第339 條第
    1 項、第201 條第1 項、第2 項之行使偽造特種文書、使公
    務員登載不實及詐欺取財、偽造有價證券、行使偽造有價證
    券等罪嫌間，有吸收犯及牽連犯之關係，而從一重之偽造有
    價證券罪處斷，應認檢察官上訴效力及於全部，本院自應將
    原判決全部撤銷，發回原審法院另為適當之審理，並不經言
    詞辯論為之。
據上論結，應依刑事訴訟法第369 條第1 項但書、第372 條，判
決如主文。
中　　華　　民　　國　　96　　年　　11　　月　　1　　 日
                  刑事第五庭    審判長法  官  曾永宗
                                      法  官  王伯文
                                      法  官  任森銓
以上正本證明與原本無異。
如不服本判決應於收受本判決後10日內向本院提出上訴書狀，其
未敘述上訴理由者，並得於提起上訴後10日內向本院補提理由書
狀（應附繕本）「切勿逕送上級法院」。
中　　華　　民　　國　　96　　年　　11　　月　　1 　　日
　　　　　　　　　　　　　　　　　　　書記官  廖素珍
